【裁判字號】    91,自更,1
【裁判日期】    920327
【裁判案由】    偽造文書
【裁判全文】
福建金門地方法院刑事裁定                            九十一年度自更字第一號
    自  訴  人  乙○○
    被      告  丙○○
                甲○○
右列被告等因偽造文書案件，經自訴人提起自訴，經本院於民國九十一年五月三日裁
定駁回自訴（九十年度自字第四號），自訴人不服提起抗告，經福建高等法院金門分
院撤銷原裁定，發回本院（九十一年度抗字第九號），本院更為裁定如左：
    主  文
自訴駁回。
    理  由
一、自訴意旨略以：自訴人於民國（以下同）八十三年三月間，向金門縣政府建設局
    申請興建坐落於金門縣金城鎮○○○路與北堤路口—金門縣金城鎮城字第三五一
    ０、三五三六地號土地上地上七層、地下二層之建物Ａ、Ｂ二棟，金門縣政府於
    八十三年六月三十日以（八三）縣建字第一四九八九號函（俗稱建築令）准許自
    訴人興建，自訴人於施工期間並四次變更設計獲准，金門縣政府並於八十五年一
    月十日核發（八五）建造字第○○七一號建造執照。建物已於八十五年四月竣工
    ，自訴人向金門縣政府建設局申請使用執照，而該局派員查驗後，本依法應發給
    使用執照，豈料自此即無下文。自訴人遂向縣議會及金門縣政府縣長即被告丙○
    ○陳情，於八十六年三月十日收到金門縣政府（八六）府建字第○四四九七號代
    覆函，該函由被告丙○○本人署名，函請內政部營建署鑑核關於自訴人前開建物
    『申請核發使用執照與「建築線不符」檢討疑義』，該函謂：『（建物）至八十
    五年五月二十日完工，業主（即自訴人）向本府申請核發使用執照，經派員勘查
    ，才發現該建築物超越建築線，認建物有：申建前，自訴人之建築師未先行查核
    建築線，未遵照金門縣政府核發建築令之「說明」所明確告知事項，致越界建築
    ，應由自訴人負責；建築師誤認現有道路邊即是建築線；改發建造執照前，由鎮
    公所管理，但自訴人仍如戰地政務時期之建築習慣未為各階層報驗，逕予建築等
    缺失』。惟請示內政部函之內容與事實不符，蓋建築師已查核現有道路及北堤路
    之境界線，並無誤認之情事；且指定建築界線並非鎮公所所規劃，並無經鎮公所
    核定規劃之理；以基地鄰接建築線部分，其未經鑑定或指定，均非核發使用執照
    與否之審查項目；金門縣政府於核發建造執照，且建物已完工後，始以「才發現
    」最初程序有應審未審作理由，拒發使用執照，並不恰當。況且，請示內政部函
    亦坦認「原規劃停車帶已無必要性」，並向內政部請示「對本案已興建完成之建
    築物先行核發使用執照，並俟辦理本案都市計畫通盤檢討時一併辦裡變更都市計
    畫」，業經內政部於八十六年五月二日以台（八六）內營字第八六七二七三四號
    函同意。詎被告等竟於八十六年七月七日以金門縣政府建設局簡便行文表（八六
    ）府建字第一三三六二號函，蓋用金門縣政府戳記，函覆建物之承購戶洪志榮等
    人謂：「系爭建築物超過建築線‧‧‧建築師未自行審查建築線之正確位置，且
    未申報勘驗鎮公所指定建築界限逕予建築，發生竣工查核時超越建築線，按建築
    法規定不核發使用執照」，除與前開請示內政部函之內容完全不符，亦與金門縣
    政府八十六年七月三日（八六）府建字第一三○六八號函所稱：「（Ｂ棟部分）
    擬暫緩核發使照，本院亦將該案列入本縣近期通盤檢討研處」等語不符。再者，
    金門縣政府復於八十六年九月八日以（八六）府建字第一八○七七號函：『有關
    ‧‧‧申請部分使用執照案，經查原申辦建照圖說基地臨北堤路都市計畫五米不
    等停車帶未予「退縮」，請辦理變更設計後再議』等語，亦有明知北堤路並非計
    畫道路、並無於路旁規劃停車帶之權源、該停車帶之闢建已無必要性、申請Ａ棟
    之使用執照與變更設計無關之疑義，與前述請示內政部函、內政部函之內容，完
    全不符。被告丙○○係前金門縣縣長、被告甲○○係前金門縣政府建設局長，均
    為刑法上之公務員，函覆購買戶函、函覆自訴人函，發函者表面為被告丙○○，
    實際為被告甲○○，上開二函件為被告等執掌上制作之公文書，有前述不符之處
    ，自係以不實之事項登載於函覆購買戶函、函覆自訴人函。而且，前述請示內政
    部函，亦係以被告丙○○名義發函，其上記載北堤路係「都市計畫十五米計畫道
    路」，亦與北堤路已於六十年代末拓寬為十五米道路之事實不符，同屬將不實之
    事項登載於職務上掌管之文書。被告二人之行為，讓自訴人無法取得使用執照，
    使自訴人遭購買戶提出告訴而敗訴，自訴人受有損害，認被告二人之發函行為已
    涉嫌刑法第二百十三條之公務員登載不實罪云云。
二、按法院或受命法官，得於第一次審判期日前訊問自訴人及蒐集或調查證據，如認
    為案件有刑事訴訟法第二百五十二條至第二百五十四條之情形者，得以裁定駁回
    其自訴，同法第三百二十六條第一項、第三項分別定有明文。復按，刑法第二百
    十三條之公務員登載不實罪，以公務員明知為不實之事項，而登載於職務上所掌
    之公文書為構成要件。所謂「不實」，必該事項於客觀上有真假可言，若該事項
    無真假可言，只有適當與否、合法與否，尤其是主管機關或公務員本於其職權，
    對於主管事項認事用法，表示意見，作成行政處分，或是函知各相關當事人等行
    政作為，縱使作成的行政處分或函知，其表示之意見事後被認定為不適當或不合
    法，亦只有適當與否、合法與否的問題，並無真假可言，自無「實」或「不實」
    的問題。簡言之，行政機關或公務員認事用法之結果，縱使被認定為不適當、不
    合法，亦非公務員登載不實罪所欲規範之行為。再者，依照行政機關分層負責實
    施要項之規定，第三點規定：「本要項所稱分層負責，謂機關依其組織法規規定
    之各級單位，適當劃分處理公務之層次，由首長就本機關職權及單位職掌，將部
    分公務授權各層主管決定處理，並由被授權者負其決定之責任。」又依公文程式
    條例第三條第一項規定：「機關機關公文，視其性質，分別依照左列各款，蓋用
    印信或簽署：一、蓋用機關印信，並由機關首長署名、蓋職章或蓋簽字章。二、
    不蓋用機關印信，僅由機關首長署名，蓋職章或蓋簽字章。三、僅蓋用機關印信
    。」對於行政機關公務之處理及公文之制作均有明確規定。
三、訊據被告丙○○、甲○○，均堅決否認有偽造文書之犯行，被告丙○○辯稱：我
    是卸任縣長，從九十年十二月二十日卸任，我不太清楚建築業務，我是基於信任
    主管、部屬的簽呈意見，應由縣政府發文的公函，我就批准發文等語。被告甲○
    ○則辯稱：金城的都市計畫樁位在八十二年六月十五日就已經公告，自訴人的建
    築師把中心樁、邊界樁標示在建築圖上，建築線是很明確的，自訴人是因為超出
    建築線，所以我們才沒辦法核發使用執照，自訴人的建築師既然在建築圖上簽證
    ，他就要負責建築圖符合建築法規，這是他應該自行注意，為他的客戶負責，我
    所簽准的公函沒有登載不實的事項等語。經查：
  (一)按直轄市、縣（市）（局）主管建築機關，應指定已經公告道路之境界線為建築
    線。但都市細部計畫規定須退縮建築時，從其規定。建築物在施工中，直轄市、
    縣（市）（局）管建築機關認有必要時，得隨時加以勘驗，發現妨礙都市計畫者
    ，應以書面通知承造人或起造人或監造人，勒令停工或修改；必要時，得強制拆
    除，建築法第四十八條第一項、第五十八條第一款分別定有明文。復按，細部計
    畫擬定後，除依第十四條規定由內政部訂定，及依第十六條規定與主要計畫合併
    擬定者，由內政部核定實施外，其餘均由該管直轄市、縣（市）政府核定實施。
    前項細部計畫核定之審議原則，由內政部定之。細部計畫核定發布實施後，應於
    一年內豎立都市計畫樁、計算坐標及辦理地籍分割測量，並將道路及其他公共設
    施用地、土地使用分區之界線測繪於地籍圖上，以供公眾閱覽或申請謄本之用。
    前項都市計畫樁之測定、管理及維護等事項之辦法，由內政部定之，都市計畫法
    第二十三條第一至四項亦有明文。內政部依都市計畫法第二十三條第二項及第四
    項之授權，爰分別訂立都市計劃細部計畫審議原則及都市計畫樁測定及管理辦法
    。依都市計劃細部計畫審議原則第十六條第一項第三款規定：細部計畫內公共設
    施用地及公用事業設施用地：自道路境界線至少退縮五公尺建築。另依都市計畫
    樁測定及管理辦法第七條規定：直轄市、縣（市）（局）政府、鄉、鎮、縣轄市
    公所，應於都市計畫樁測釘並經檢查校正完竣後三十天內，將都市計畫樁位公告
    圖、樁位圖及樁位座標表公告三十天，並將公告地點及日期登報周知，公告期滿
    確定。都市計畫樁由特定區管理機關測定者，應於樁位測釘並經檢查校正完竣後
    三十天內，送請該管縣（市）（局）政府依前項規定辦理。同辦法第十一條規定
    ：都市計畫樁位經公告確定後，原測釘單位如發現錯誤，應即予更正，若實地樁
    位更動或與地籍圖原分割結果有出入者，應重新辦理樁位公告，並通知土地及建
    物所有權人。土地及建物所有權人如認為更正後之樁位有錯誤時，得於公告期間
    內，依第八條至第十條之規定申請複測、再複測。
  (二)查自訴人申請興建坐落於金門縣金城鎮○○○路與北堤路口即金門縣金城鎮城字
    第三五一０、三五三六地號土地上起建地上七層、地下二層之建物Ａ、Ｂ二棟，
    上開地號土地經金門縣政府細部計畫公告設置停車帶公共設施用地，並豎立都市
    計畫樁，且已於八十二年六月十五日以八二縣建字第一一四一七號公告確定等情
    ，有樁位圖及都市計畫名稱、公告日期、文號資料影本各一份在卷可稽（附於九
    十年度自字第四號卷第一二四頁、第一二五頁）。自訴人指稱都市計畫係於八十
    五年一月二十日發布或指稱金門縣政府係事後片面認定應留設五米停車帶空間云
    云，均非可採。參酌，自訴人陳稱自始不知有所謂「五米停車帶」公共設施保留
    地存在云云，益見其於起造時未先行查核都市計畫樁位資料。上開停車帶公共設
    施用地既經金門縣政府細部計畫公告確定，並豎立都市計畫樁，依上開建築法第
    四十八條第一項及都市計劃細部計畫審議原則第十六條第一項第三款規定，自訴
    人起造上開建物，自應自道路境界線「至少」退縮五公尺建築。本件自訴人於八
    十三年間申請起造上開建物，並於金門縣政府於八十三年六月三十日縣建字第
    一四九八九建築令核准，後再經同府於八十五年一月十日改發府建造字第七一
    號建築執照，此有上開文號之建築令及建築執照影本各一份在卷可稽。自訴人申
    請起造上開建物，既在上開都市計畫公告確定之後，自應受拘束退縮建築。不得
    於都市計畫公告確定之後，不循更正、複測、再複測等法定程序更正樁位，逕以
    都市計畫樁設置有誤為由，主張不受拘束，率行起造。至金門縣政府於自訴人陳
    情後，函請內政部營建署釋示，以期解決建物可能遭強制拆除之問題，並於公文
    中主動敘明原規劃之停車帶已無必要性，可否適用內政部八十二年十一月九日台
    內營字第八二０六二一四號函准臺灣省政府六十三年十一月六日建四字第一六一
    四二二號函各縣市政府有關「核定公布之都市計畫圖與實地不符」案之解決辦法
    ，就已興建完成之建築物先行核發使用執照乙節，經內政部以八十六年五月二日
    台內營字第八六七二七三四號函覆，略以：「請金門縣政府循都市計畫通盤檢
    討程序辦理檢討變更，並俟前揭都市計畫通盤檢討完成法定程序後據以辦理」等
    語，此亦有上開函文影本各一份附卷可憑。換言之，依內政部釋示結果，需俟都
    市計畫通盤檢討完成法定程序後，始能核發已完工部分建物之使用執照。在金門
    縣政府未依法變更都市計畫之前，仍無法核發使用執照。自訴人指稱金門縣政府
    已於函文中坦承「原規劃停車帶已無必要性」，認本件建物並無逾越建築線情事
    云云，顯有倒果為因之誤解，亦非足採。從而，自訴人起造之建物，既經發現有
    妨礙都市計畫之情形，金門縣政府自得依據建築法第五十八條第一款規定，以書
    面通知修改，必要時，甚至得強制拆除。在未修改完成前，自得不予核發使用執
    照。況依上開金門縣政府建築令「申請事項及處理情形」一欄，同府已於第五點
    通知自訴人，略以：「有關建築物之位置，臨接建築線部分，以主管建築機關所
    定建築線為準」等語。該建築令固係金門縣政府令發金城鎮公所知照辦理，惟副
    本亦發送自訴人，同時亦具有通知自訴人依照建築令內容遵照辦理用意。此從說
    明欄第二項至第五項及第九項內容，均以起造人即自訴人為規範對象自明。自訴
    人陳稱該建築令係對金城鎮公所所為，伊不受拘束云云，亦非可採。
  (三)綜上所述，上開停車帶公共設施用地既經金門縣政府細部計畫公告確定，並豎立
    都市計畫樁，依上開建築法第四十八條第一項及都市計劃細部計畫審議原則第十
    六條第一項第三款規定，自訴人起造上開建物，自應自道路境界線「至少」退縮
    五公尺建築。從而，金門縣政府於八十六年三月十日府建字第○四四九七號
    代覆函，略以：「（建物）至八十五年五月二十日完工，業主向本府申請核發使
    用執照，經派員勘查，才發現該建築物超越建築線。地區限於組織編制人力有限
    ，僅正式編制一人承辦建管業務，故此未能比照臺灣省相關規定於申建前先行申
    請建築線指定，惟為有效業務推動，由建築師先行查核都市計畫、樁位相關資料
    、設計之後，再配合於開工放樣查核建築線，是以本府於是時核發之建照，均明
    確告知業者，有關建築物之位置，臨接建築線部分，以主管建築機關所定建築線
    為準，土地界址由土地所有權人申請主管地政機關鑑定之，地界未經鑑定致越界
    建築者，由起造人負責。查本建築基地前臨都市計畫十五米計畫道路及五米（不
    等）停車帶，設計建築師在設計時未能就基地相關資料妥慎週延了解、明確標示
    ，誤以為現有道路邊即是建築線，原係依建築令興建，由鄉鎮公所管理，近完工
    階段始變更設計改發建造執照，惟興建時各勘驗階段，業主仍如戰地政務時期之
    建築未做各階程序報驗，逕予建築而致發生此情事」等語。八十六年七月七日
    府建字第一三三六二號簡便行文表，函覆建物承購戶洪志榮等人，略謂：「有
    關乙○○君七樓店鋪、住宅超過建築線乙案，本案申請建築之時，金城鎮都市○
    ○○○道路中心樁早已公告完成，故建築師於設計送審時，應先自行審查建築線
    之正確位置，另於八十三年所發之建築令早已明訂核准之建築施工時需報經由鎮
    公所指定建築界限方可動工之規定。設計建築師依法負有設計、監造之責，然該
    案設計建築師未對基地相關資料妥慎週延瞭解，將建築線標示有誤，且未按規定
    申報勘驗逕予建築，才致發生竣工查核時超越建築線之問題。使用執照之核發，
    本府悉按建築法規規定辦理」等語。八十六年七月三日府建字第一三○六八
    號函略以：「本案超出停車帶區界線部分，為地區整體發展考量，當配合納入金
    門特定區計畫通盤檢討研處，以資週延。是以原該棟建築物其面臨北堤路之部分
    （即北堤路十一、十二、十三號計二十二戶）擬暫緩核發使照，俟後依都市計畫
    通盤檢討結案後處理」等語。八十六年九月八日以府建字第一八○七七號函
    ，略以：「有關台端申請於金城鎮城字三五三六號土地內新建地上壹層地上柒層
    店鋪、辦公室、住宅乙棟申請部分使用執照案，經查原申辦建照圖說基地臨北堤
    路側都市計畫五米不等停車帶未予退縮，請儘速辦理變更設計後再議」等語，均
    與事實無誤，亦未有如自訴人所指違反內政部八十六年五月二日台內營字第八
    六七二七三四號函釋內容之情形。自訴人遽指被告甲○○、丙○○等公務員明知
    為不實之事項，而登載於職務上所掌之公文書，足以生損害於自訴人云云，顯非
    有據。
  (四)況被告丙○○前為金門縣縣長，依上開行政機關分層負責實施要項第三點之規定
    ，就有關建築業務部分公務授權前建設局長即被告甲○○決定處理，並負其決定
    之責任。」被告丙○○僅依公文程式條例第三條第一項規定於金門縣政府之公文
    上，視其性質，蓋用印信或簽署，非謂任何金門縣政府之各層公務，凡經縣長蓋
    用印信或簽署者，即應由縣長總負其責。縱前開金門縣政府各項函文有何不實，
    亦非可令縣長負擔民、刑事責任，況上開函文亦無不實之處。再者，前開函文均
    係被告甲○○本於建築主管機關職權，就核發使用執照之主管事項函詢上級機關
    ，或是就其主管事項表示適用法律意見，縱使有適用法律不當或與建築法規不符
    之處，揆諸首開說明，亦僅有適當與否、合法與否的問題，亦無「不實」可言。
    更何況前開金門縣政府各項函文亦無任何不實之處。
  (五)綜上所陳，被告丙○○、甲○○均不構成刑法第二百十三條之公務員登載不實罪
    ，依刑事訴訟法第三百二十六條第一項、第三項、第二百五十二條第十款之規定
    ，本件自訴應予駁回。
據上論結，應依刑事訴訟法第三百二十六條第三項、第二百五十二條第十款裁定如主
文。
中    華    民    國      九十二    年      三      月      二十七      日
                                福建金門地方法院刑事庭
                                    法  官  林英志
右正本證明與原本無異
如不服本裁定應於送達後五日內向本院提出抗告狀
                                    書記官  胡勤義
中    華    民    國      九十二    年      三      月      二十七      日


司法院資訊處製作；財團法人民間司法改革基金會備份。
